臺北高等行政法院判決
　　　　　　　　　　　　　　　　　　 93年度訴字第3681號
　　　　　　　　　　　　　　　.
原　　　告　全懋精密科技
　　　　　　股份有限公司
代　表　人　甲○○（董事長）
訴訟代理人　丁○○
　　　　　　陳昭誠
　　　　　　乙○○
被　　　告　經濟部智慧財產局
代　表　人　蔡練生（局長）
訴訟代理人　丙○○
上列當事人間因發明專利申請事件，原告不服經濟部中華民國93
年9月9日經訴字第 09306225640號訴願決定，提起行政訴訟。本
院判決如下：
    主  文
原告之訴駁回。
訴訟費用由原告負擔。
    事  實
壹、事實概要：
    緣原告於民國（以下同）89年11月17日以「一種高散熱型積
    體電路封裝基板之製程」（以下簡稱系爭案）向被告申請發
    明專利，經被告編為第00000000號審查， 引證西元1999年2
    月16日公開之美國第0000000號「SEMICONDUCTOR DEVICE W-
    ITH PLATED HEAT SINK」專利案（以下簡稱引證案），認為
    應不予專利。原告不服，申請再審查，案經被告審查，依本
    件核駁處分時（以下同）專利法第20條第2項之規定， 於93
    年 4月13日以（93）智專3（2）04097字第09320332440號專
    利再審查核駁審定書為「本案應不予專利」之處分。原告不
    服，提起訴願，遭駁回後，遂向本院提起行政訴訟。
貳、兩造聲明：
一、原告聲明：求為判決
１、訴願決定及原處分均撤銷。
２、命被告重為准予專利之處分。
二、被告聲明：求為判決駁回原告之訴。
、兩造爭點：
    系爭案相較於引證案，是否不具進步性，而不符發明專利要
    件？
一、原告陳述：
１、被告不予系爭案專利以及訴願決定機關為訴願駁回決定之理
    由，已違反專利法第20條第 2項有關發明專利進步性之判斷
    標準：
(1)、依據專利法第20條第2項規定： 「發明係運用申請前既有之
    技術或知識，而為熟習該項技術者所能輕易完成時，雖無前
    項所列情事，仍不得依本法申請取得發明專利。」依據該條
    項規定之意旨，申請專利之發明為運用申請當日之前即有之
    技術或知識以完成者，如該發明為熟習該項技術者之一般技
    術知識所能輕易完成者，即不具進步性，反之，如非為熟習
    該項技術者之一般技術知識所能輕易完成者，即具有進步性
    。另根據被告所頒行之專利審查基準第1-2-20頁中關於「判
    斷進步性之基本原則」第3點闡示： 「判斷發明有無進步性
    時，應確實依據發明所屬技術領域，以及申請專利當時之技
    術水準（the state of the art），檢索申請當日之前之即
    有技術及／或知識作為引證資料，以研判發明之技術手段之
    選擇與結合，如其選擇與結合具有困難度，並非為熟習該項
    技術者所能輕易完成者，即具有進步性；反之，如為熟習該
    項技術者基於引證資料所能輕易完成者，則不具進步性。」
(2)、經參閱系爭案專利說明書之「技術領域」後，明顯可知系爭
    案係有關於「一種高散熱型積體電路封裝基板之製程，特別
    是有關於高散熱型積體電路基板之切割製程設計，以增加基
    板之生產效率以及降低成本」。相對地，被告於審查本專利
    申請案之進步性所據以引用之引證案「技術領域」係為「一
    種製造具有電鍍散熱件（PHS,plated heat sink）層之半導
    體裝置的方法，用以消散半導體晶片背面之熱量，以及藉由
    該方式所製造之半導體裝置」。亦即，系爭案之保護標的係
    在於「積體電路封裝基板（substrate）之製程」， 而引證
    案之保護標的係在於「半導體晶片（chip）之製程」。對於
    任一具有半導體知識或經驗之業界人士皆知，一整片之半導
    體晶圓需先完成前段製程，再進行切割成一單顆晶片（引證
    案之標的），其後，為能使每一單顆晶片能夠作動，必須將
    各單顆晶片裝設於封裝基板上（系爭案之標的），才能達到
    各顆晶片之作動功效。明顯的，引證案與系爭案之標的：「
    半導體晶片或晶圓本身」以及「欲封裝單顆晶片的封裝基板
    」完全是兩個不同領域的技術，封裝業界乃半導體晶圓製造
    業界之下游支援廠商，完成半導體製程之晶片才由封裝業者
    進行封裝，兩者技術訴求上存有極大不同，再者，兩者所要
    求的技術支援及設備要求亦完全不同，此乃半導體業界眾所
    皆知之情事。然而，被告逕引用與系爭案技術領域完全不同
    之引證案作為審究系爭案進步性之依據，明顯違背專利法及
    其所頒行之專利審查基準關於判斷進步性之基本原則，至為
    誤謬。
２、系爭案與引證案所應用之技術領域及使用之技術手段係完全
    不同，對於任一熟悉該項技術者而言，係無法藉由引證案所
    揭露之技術而輕易思及系爭案之技術：
    系爭案主要技術特徵係如其申請專利範圍第 1項所述，係在
    提供一種高散熱型積體電路封裝基板之製程，其係包括：「
    (a) 提供一散熱板以及一整片完成前段製程之積體電路封裝
    基板，於該整片完成前段製程之積體電路封裝基板形成一晶
    片置放區； (b)將該散熱板與該積體電路封裝基板相結合；
    (c)將所述之基板面貼上一保護層；(d)將所述散熱板面貼上
    一層光阻層；(e)該散熱板形成至少一切割溝槽；(f)移除所
    述光阻層；(g)去除該基板面之保護層；(h)依切割溝槽之位
    置切割定義出所述散熱板與積體電路封裝基板，完成所述高
    散熱型積體電路封裝基板」。進而達成「以整片的方式進行
    生產，產量將大幅提昇，並且不會有習知切刻整片厚散熱片
    之困擾，可減少所需切割面積，大幅降低切割成本」。亦即
    ，系爭案之主要目的在於提供一種高散熱型積體電路封裝基
    板之製程，該基板係為一包含有複數基板單元之整片結構，
    並在該基板整片結構上接置有一整片之散熱板，其中各該基
    板單元主要係作為承載積體電路晶片以作為後續進行晶片封
    裝使用，以藉由在切割製程之改良設計（亦即預先在散熱板
    上貼附光阻層，並對該光阻層進行曝光，顯影及蝕刻以在散
    熱板上形成切割溝槽），俾在進行最後分離該結合有散熱板
    之單顆基板單元的切割動作時，消弭須同時切割厚散熱板之
    困擾，進而減少所需切割面積，大幅降低切割成本。換言之
    ，系爭案之主要發明精神係先使封裝基板之散熱板面附著一
    層光阻層，利用該光阻層定義出切割溝槽，去除該光阻層後
    再進行切割步驟。其關鍵在於：系爭案之保護標的須具有一
    散熱板與一積體電路封裝基板之二獨立元件所構成，且為克
    服一次切割兩獨立元件之技術困難所造成之困擾，系爭案係
    先定義出散熱板之切割溝槽，俾將後續切割標的物由「原本
    之兩主體元件（封裝基板與散熱板）」驟降為「單一元件（
    封裝基板）」，如此即可免去須同時切割封裝基板及散熱板
    兩元件之困擾，使得切割製程順利進行，亦不需額外之製程
    及設備支援，同時可減少切割刀具磨損問題。相對地，引證
    案之技術內容係為其申請專利範圍第1項所述： 「提供一具
    前面及背面之半導體基材，複數之半導體元件係形成於該前
    面；在該半導體基材之前面形成第一晶片分隔溝槽，接著在
    該第一晶片分隔溝槽之內表面上形成第一金屬層；研磨或薄
    化該半導體基材之背面，以使該半導體基材達到規定之厚度
    ；在該半導體基材之背面形成第二晶片分隔溝槽，以使該第
    一金屬層之底部以及形成在該第二晶片分隔溝槽內表面之第
    二金屬層相接觸，以及接著形成電鍍散熱件（PHS）層， 該
    電鍍散熱件層係為金屬層用以逸散半導體基材背面側全表面
    之熱量；切割該第一金屬層、第二金屬層以及該第一晶片分
    隔溝槽內之電鍍散熱件層」。亦即，參照引證案第1(a)至1(
    g)圖所示，引證案之技術係應用於半導體晶圓或晶片之製作
    ，而非如同系爭案般應用於提供承載半導體晶片之封裝基板
    甚或一般電路板之製造；另外其雖利用光阻層 (4)附於半導
    體晶圓之表面上，形成第一晶片分隔溝槽 (2)，以及形成金
    屬層 (5)於分隔溝槽 (2)內，但卻需研磨該半導體晶圓背面
    使厚度減少，再多一形成第二分隔溝槽 (22) 於該第一分隔
    溝槽 (2)之相對面位置使該金屬層 (5)露出之步驟，使其造
    成一上下相對形成分隔溝槽之情形，最後再限制該電鍍散熱
    件（PHS）層 (10)於特定區域電鍍成長，因此，其作為散熱
    用之PHS層係為一體成型製作於該晶圓上，並於該PHS層上形
    成複數個凹部 (10a)，最後再切割該晶圓形成若干晶片。換
    言之，引證案之技術內容係於半導體晶圓之表面上形成第一
    分隔溝槽，並形成金屬層於該分隔溝槽內，以及研磨該晶圓
    背面使厚度減少，再於該第一分隔溝槽之相對面位置形成第
    二分隔溝槽，以使該金屬層露出，使其造成一上、下相對形
    成分隔溝槽之情形，再將電鍍散熱件層一體成型製作於該晶
    圓背面上，最後切割該晶圓形成若干晶片。因此，明顯可知
    ，引證案之所應用之技術領域與所使用之技術手段係與系爭
    案之精神完全不同，如此，對於任一熟悉該項技術者而言，
    絕無法藉由引證案所揭露之技術而輕易思及系爭案之技術，
    引證案無法據理論斷系爭案之進步性要件。
３、為使本院更明確得知系爭案與引證案間確具極大之差異點，
    該引證案根本未觸及系爭案之發明精神，遑論核駁系爭案進
    步性之不適，復再進一步比對系爭案與引證案之申請標的及
    技術內容差異：
(1)、構成元件不同：系爭案第一實施例係將散熱板先以物理貼合
    方式與封裝基板相結合之後，進行該散熱板之切割製程前處
    理；另外，系爭案第二實施例則係先進行散熱板面的製作，
    再將該散熱板以物理貼合方式與封裝基板相結合，其均詳細
    敘明系爭案係由「單一之散熱板」與「單一之積體電路基板
    」二獨立元件所構成。相對於引證案中，電鍍散熱件 （PHS
    ）層係藉由沈積方式，而以電鍍製程形成於晶圓背面，因此
    其提供散熱作用之電鍍散熱件 （PHS）層係為一體成型製作
    於該晶圓上，此為系爭案與引證案所運用之技術領域不同。
　　再者，系爭案第一實施例之該封裝基板為利於散熱板面的製
    作時，防止基板面刮傷因而須將封裝基板進行翻轉，因此於
    基板面上需貼附可輕易移除之保護膠膜或樹脂層，以防止基
    板面刮傷，直到當散熱板面的製作完成後，將基板面翻轉使
    其回覆形成為正面後再予以撕除該保護層，其中，該保護層
    更是引證案所未見。
(2)、應用領域不同：系爭案之封裝基板一般習用之尺寸厚度約在
    幾個㎜之間， 而引證案之晶圓基板尺寸厚度僅在數百個μm
    ，兩者尺寸厚度相差數百至數千倍，其散熱結構之切割製程
    自有不相同之技術發展，以引證案晶圓基板形成切割槽技術
    ，根本無法實施於封裝基板之切割製程。
(3)、技術特徵不同：系爭案之主要發明精神係先使封裝基板之散
    熱板面附著一層光阻層，利用該光阻層定義出切割溝槽，去
    除該光阻層後再進行切割步驟。其關鍵在於：系爭案之保護
    標的須具有一散熱板與一積體電路封裝基板之二獨立元件所
    構成，且為克服一次切割兩獨立元件之技術困難所造成之困
    擾，系爭案係先定義出散熱板之切割溝槽，俾將後續切割標
    的物由「原本之兩主體元件（封裝基板與散熱板）」驟降為
    「單一元件（封裝基板）」，如此即可免去須同時切割封裝
    基板及散熱板兩元件之困擾，以縮減近大部分之切割製程，
    如此使得切割製程順利進行，亦不需額外之製程及設備支援
    者。然而，引證案並非應用於封裝基板甚或一般電路板之製
    造，且其需於半導體晶圓之表面上形成第一分隔溝槽，形成
    金屬層於分隔溝槽內，以及需研磨該晶圓背面使厚度減少，
    再於該第一分隔溝槽之相對面位置形成第二分隔溝槽，以使
    該金屬層露出之步驟，使其造成一上、下相對形成分隔溝槽
    之情形，再將電鍍散熱件層一體成型製作於該晶圓背面上，
    最後切割該晶圓形成若干晶片。因此相當明顯的，該引證案
    之技術手段與系爭案之精神完全不同，顯然引證案無法據理
    論斷系爭案之進步性要件。
(4)、切割分離製程不同：系爭案係以「散熱板上之切割溝槽」為
    基準進行切割步驟，而引證案之切割步驟係以「晶圓正表面
    上之第一分隔溝槽」為其基準進行，於此可知引證案所設計
    之「電鍍散熱件層上之凹部（Recess）」係非引證案之切割
    對準要求，其僅限制該電鍍散熱件層於特定區域電鍍成長形
    成者，無法滿足切割對準要求，是以，引證案以「晶圓正表
    面上之第一分隔溝槽」為其基準進行之，且其仍必須進行「
    同時切割晶圓本體及沈積之電鍍散熱件層」步驟；相對系爭
    案設計之散熱板上「可作為切割基準之切割溝槽」僅需切割
    「單一封裝基板本體」而已，是以，系爭案與引證案所應用
    者乃為完全不同之切割技術，對於任一熟悉該項技術者而言
    ，絕非可輕易藉由引證案所揭示之內容而推及系爭案技術特
    徵所在。
(5)、所欲解決習知技術之問題及所達到之功效目的完全不同：系
    爭案所欲解決習知技術之問題乃在於：「習知在製造含散熱
    板之散熱型基板時，其製程遠較一般IC封裝基板複雜且困難
    ，其中有利用製作完之單顆基板再貼上散熱板；也有整片IC
    再貼上一整片散熱板進行切割的。但由於目前直接結合於IC
    Package 上的散熱板皆有相當之厚度，不論以沖壓的方式裁
    切散熱板或是鑽石刀切割設備，都將會使得散熱板的週緣材
    料因拉扯產生不平整的銳角邊（或稱毛邊）而有無法使用之
    虞，並且導致損耗太大造成成本大幅提高，或是機械設備及
    刀具的成本增加數十倍、且生產效率更無法大量提高，其實
    質製造成本其實依然偏高者」，以冀由系爭案所揭露之技術
    內容而欲達到之功效目的係在：「提供高散熱型積體電路封
    裝基板之製程，以整片的方式進行生產，產量將大幅提昇，
    並且不會有習知切刻整片厚散熱片之困擾，可減少所需切割
    面積，大幅降低切割成本」。相對地，引證案所欲解決習知
    技術之問題乃在於：「習知形成晶片分離溝槽2內之金屬層5
    及電鍍層55時（為提供研磨及切割作業時晶圓機械強度），
    易於電鍍過程中於晶片分離溝槽2周圍形成電鍍凸塊555，而
    在後續進行晶圓背面基材1研磨時所施加於晶圓前面之玻璃7
    將擠壓該電鍍凸塊555而造成晶圓碎裂 1c（如引證案第18圖
    所示）；另外，在進行晶圓背面基材1之研磨時， 由於習知
    晶片分離溝槽2之深度係等同於晶圓研磨後之厚度， 因此在
    完成晶圓研磨後，將使晶片分離溝槽2內之金屬層5外露，惟
    製程控制精度問題， 易導致金屬層5產生破損5d及電鍍層55
    產生破損55a（如引證案第19圖所示）」， 引證案所揭露之
    技術內容而欲達到之功效目的係在：「提供一種製造半導體
    裝置之方法，預防由於電鍍凸塊所導致半導體基材之碎裂發
    生，以及在研磨半導體基材背面期間，形成於該半導體基材
    前面之晶片分離溝槽內的金屬層，避免與研磨表面接觸；以
    及在形成電鍍散熱件 （PHS）層後，提供半導體晶片間良好
    之機械強度」。因此，明顯可知系爭案與引證案間所欲解決
    習知技術之問題完全不同，彼此所達成之功效與目的亦具明
    顯差異，亦即，在引證案中係完全未提及系爭案藉由「在散
    熱板切割製程之改良設計（亦即預先在散熱板上貼附光阻層
    ，並對該光阻層進行曝光，顯影及蝕刻以在散熱板上形成切
    割溝槽）」之技術特徵，俾達成「在進行最後分離該結合有
    散熱板之單顆基板單元的切割動作時，消弭須同時切割厚散
    熱板之困擾，進而減少所需切割面積及切割刀具磨損，大幅
    降低切割成本」之功效。另外，由引證案之第2、第3e、第4
    、第9d、第10、第12、第16圖可知，在實施引證案之技術時
    ，仍有可能在切割晶圓後，於該晶圓背面之電鍍散熱件層10
    底部邊緣形成毛邊10c。 是以，不論引證案之說明書及圖式
    內容，均未述及系爭案所欲解決之習知技術問題及達成系爭
    案之功效及技術特徵，相對地，系爭案之主要目的之一即在
    解決如引證案般毛邊問題的產生。而被告之再審查審定理由
    及訴願機關之訴願決定書中卻僅由引證案之圖式中在晶圓內
    形成有分離溝槽之結構，即主觀臆測系爭案所應用之技術特
    徵與所達目的係與引證案相同，而未詳加探究系爭案與引證
    案所揭示之構成元件不同、應用領域不同、技術特徵不同、
    切割分離製程不同、以及所欲解決習知技術之問題及所達到
    之功效目的完全不同等事實，而即逕行系爭案之核駁，實有
    違客觀專利審查之要求。再者，被告於前次準備程序中辯稱
    引證案第5圖中所示之結構並未形成有毛邊10c，然應予說明
    者係該引證案第5圖中切割路徑所碰觸之物質（編號15） 乃
    為硬質金屬層（hard meta llization layer）15， 如此則
    將增加切割刀具之磨損。是以，再次說明引證案不僅無法處
    理系爭案所欲解決之習知技術問題及達成系爭案之功效，相
    對地，系爭案之主要目的之一即在解決如引證案般切割刀具
    磨損問題的產生。因此，引證案完全無法處理系爭案所欲解
    決之習知技術問題及達成系爭案之功效，更惶論可由熟悉該
    項技術者藉由引證案之內容而輕易思及系爭案之技術特徵。
４、被告之再審查核駁審定書以及訴願機關之訴願決定書明顯違
    誤。
(1)、經查，被告於系爭案專利再審查核駁審定書之理由（二）中
    指稱：「初審引證之美國專利第 0000000號，其亦是在一晶
    圓基板上形成第一及第二晶片分割用之切割槽，其分別形成
    於基板之上下主面上且互相對應，該晶片分割用切割槽亦可
    使該基板在切割後產生之毛邊不會朝向基板之底面突出而使
    晶片無法使用，即無法與晶片載體結合。故兩案所運用之技
    術與知識係相同者，所訴求之切割後不會產生突出於被切割
    板之底面而妨害其後續之加工入業之功效亦是相同者…云云
    」。 另，訴願機關於其訴願決定書第6頁第4至8行中指稱：
    「且在設計目的上，引證案中實際所須切割之分離用溝槽所
    在部位之晶圓厚度亦相對整片厚度為小，且亦可減少切割刀
    具之損耗，而可大幅降低切割之成本，故引證案在相關之技
    術與知識之運用上，均與系爭案專利說明書第3頁、第4頁及
    第9頁中所強調者相同，二者差異甚微…云云」。 惟其係顯
    示被告並未清楚瞭解系爭案之訴求重點，倘若如被告所言之
    「兩案差異甚微」，又何以於系爭案之初審及再審查時，被
    告卻無法提出以「封裝基板」為標的之相關引證案來核駁系
    爭案，而僅以其所指稱「差異甚微之整片半導體晶圓切割技
    術」之引證案來作為核駁證據者，明顯可見得在封裝基板之
    技術領域上，業界未曾有可核駁系爭案之相關技術，也可知
    被告之審定書核駁理由係為強詞奪理，實難謂為客觀公正。
    事實上，即如前所述，引證案所欲達成之目的係在於「提供
    一種製造半導體裝置之方法，預防由於電鍍凸塊所導致半導
    體基材之碎裂發生，以及在研磨半導體基材背面期間，形成
    於該半導體基材前面之晶片分離溝槽內的金屬層，避免與研
    磨表面接觸；以及在形成電鍍散熱件（PHS）層後， 提供半
    導體晶片間良好之機械強度」，而與系爭案所揭示之「可減
    少切割刀具之損耗，而可大幅降低切割之成本」目的完全不
    同，被告及訴願決定機關於此所指稱之情事，明顯與事實不
    符。再者，由引證案專利說明書之圖式，如第2、第3e、第4
    、第9d、第10、第12、第16圖等，明顯可知，在操作引證案
    之技術時，仍會在切割晶圓時，於該晶圓背面之電鍍散熱件
    層10底部邊緣形成毛邊10c， 是以被告所為之核駁審定理由
    ，實具明顯謬誤與重大瑕疵。再者，應特別注意者，系爭案
    係在一整合散熱板之封裝基板上，對應硬度較大，較易損耗
    刀具之散熱板上形成有切割溝槽，藉以達到減少切割刀具之
    損耗，大幅降低切割之成本之目的；然而，引證案所形成分
    離溝槽位置係在於厚度較薄且材質較軟之晶圓上，而非形成
    在附著於該晶圓背面具較大硬度，較易損耗刀具之電鍍散熱
    件（PHS）層上， 如此，明顯可知引證案在進行切割製程時
    ，根本無法達到被告及訴願決定機關所指稱之「可減少切割
    刀具之損耗，而可大幅降低切割之成本」目的，因此，被告
    及訴願決定機關於審定書及訴願決定書中所述系爭案不具專
    利性之理由，實係存在重大瑕疵與明顯違誤。另外，所謂：
    「利用在欲進行分離之物品處預先形成有分離用之溝槽，如
    此，可在實際進行欲分離物之分離作業時，提供較小之切割
    路徑，藉以減少切割刀具之損耗」之特徵，實係任何具普通
    物理知識者均可輕易思及，惟，當該物理特性應用在不同技
    術領域時，即有其待克服之困難點存在，此即為不同領域之
    發明技術特徵所在，亦為該發明具專利性之所在，否則，若
    僅依前述之物理特性作為各技術領域之發明是否給予專利之
    審究標準時，則任一應用該普通物理特性之發明，即皆不具
    專利之特徵所在，是以，將嚴重影響整體技術發展，甚而國
    家社會之進步，茲事體大。
(2)、復查，被告於系爭案專利再審查核駁審定書之理由（三）中
    指稱：「各獨立項中界定之IC與基板之封裝…利用光阻層以
    曝光及顯影方式界定溝槽圖形，以蝕刻方式形成該分離用溝
    槽，及最後之切割該散熱板之該溝槽而分離之，其等均是已
    習用之技術，並非系爭案所全新揭示者…云云」。惟其論述
    根本完全不符專利法之精神，對於製程發明專利而言，研判
    其是否具有專利性時，必須整體觀之其製程步驟，而不可恣
    意拆解各步驟而逕以各單一步驟為習用者而不予專利。況且
    ，半導體業界發展至今，早已成為技術發展成熟之領域，因
    此欲作為開創性發明（pioneer invention）者 （係指發明
    為在全新技術領域內開拓，且為既有技術毫無相關前例，或
    最接近之既有技術亦與之相距甚遠者），係微乎其微。即如
    被告引用之引證案中所提及之曝光及顯影方式以及蝕刻電鍍
    等製程，亦不若是一般半導體業界所常用之技術，如依被告
    所述，是否即同樣不具其專利特徵之所在。另外，當該物理
    特性應用在不同技術領域時，即有其待克服之困難點存在，
    此即為不同領域之發明技術特徵所在，亦為該發明具專利性
    之所在，否則，若僅依前述之物理特性作為各技術領域之發
    明是否給予專利之審究標準時，則任一應用該普通物理特性
    之發明，即皆不具專利之特徵所在，是以，將嚴重影響整體
    技術發展，甚而國家社會之進步，茲事體大。況且，依被告
    所頒行之專利審查基準第1-2-22頁中即明示：「某一技術領
    域之既有技術、知識被轉用致其它技術領域，如此之轉用，
    對熟習該項技術者而言，可產生某一新功效或增進某種功效
    ，或可克服其它技術領域中之技術問題者，此種轉用視為非
    能輕易完成」。亦即，前述之物理特性應用於分離具散熱板
    之積體電路封裝基板之技術領域時，係存在著不同於分離晶
    圓時所待克服之困難點，此即為系爭案具專利之技術特徵所
    在，斷非如被告及訴願決定機關於專利審定書及訴願決定書
    所指稱之，僅為利用「相對厚度為小，可減少切割刀具之損
    耗」之習知物理特性，況且，系爭案與引證案間係分屬不同
    之技術領域，其所待克服之困難點及目的斷不相同，實無比
    對進步性之依據。事實上，系爭案所使用技術本身，如封裝
    基板與散熱板之結合，定義出溝槽之技術要求，明確可達成
    避免習知切刻整片厚散熱片之困擾，減少所需切割面積，大
    幅降低切割成本，減少再處理之機械設備及刀具的成本，因
    而可適用於不同規格之晶片封裝基板，廣泛應用不受限等諸
    多優點，因此其當然具有合乎發明專利規定中相關「進步性
    」規定。再者，依據被告所頒行之專利審查基準第1-2-21頁
    中關於「先前技術之組合部分應注意事項」之例 1所述：「
    在技術發展空間有限之領域中（in the field of the cro-
    wded art），如在技術上有微小的改進，得視為具有『顯然
    的進步』」，此亦得明確說明系爭案在「積體電路封裝基板
    之技術領域中」明確允符進步性之規定。又如被告於再審查
    審定理由（三）指稱系爭案「僅係在散熱板上形成分離用之
    溝槽，藉此在沿著該溝槽切割而分離後，不會在散熱板之切
    割處產生毛邊」，其僅注意到系爭案所產生之部分作用效果
    ，完全忽略系爭案散熱板切割槽，可避免切割刀具大量損耗
    ，而有利於生產製造之作用效果。至於再審查審定理由所稱
    「至於各獨立項中界定之…其等均是已習用之技術，並非系
    爭案所全新揭示者，亦已可見之於例如其說明書中引述之先
    前技術例之中」，其所指稱者亦完全未能明示出處，而僅指
    稱係系爭案說明書中引述之先前技術，事實上，系爭案說明
    書先前技術並未有該等情事，被告再審查並未理解說明書所
    描述先前技術背景與系爭案之差異，其斷章取義並僅論述系
    爭案部分作用效果所為不利系爭案之審定，自屬明顯違誤。
５、綜上所述，原處分及訴願決定無論認事用法均有嚴重違誤，
    爰請判決如原告訴之聲明。
二、被告陳述：
１、起訴理由一所述者並非事實，系爭案所運用之技術與知識實
    質上與引證案所揭示者係相同者，其間之差異甚微，僅在於
    應用之對象由晶圓基板之切割變成IC封裝基板及其中之散熱
    片之切割，應仍只是應用對象之單純改變而已，故仍不符合
    發明之進步性要件。
２、起訴理由二所述者亦非事實，系爭案實質之技術手段與引證
    案已揭示之技術手段係相同者，兩者均是在對象物上先形成
    分割用之切割槽，進行後續組合加工之後才進行該對象物組
    合之切割，藉此使該對象物在切割之後，其切割邊緣產生之
    銳利毛邊不會突出於該對象物之表面或底面，使該切割後之
    對象物仍具有平坦之表面或底面用以供後續之結合加工，以
    及減少切割刀具之損耗。故系爭案相對於引證案仍只是單純
    地改變應用之對象物而已，在所運用之實質技術手段上以及
    所產生之功效上仍是相同者。
３、起訴狀理由三所述者並非事實，其強調引證案與系爭案在細
    部製程上之差異，但系爭案並非以不具新穎性被核駁，故引
    證案與系爭案在整體上是否相同，並非本事件所應論究之所
    在；本事件所應論究者應是其運用之技術與知識是否已習知
    ，以及其單純地由晶圓基板之切割變更至IC封裝基板及其中
    之散熱片之切割是否可輕易完成；而如上述分析及先前相關
    之論述可知，系爭案不具相對之進步性應是合理合法之結論
    。
４、起訴狀理由四所述者並非事實，其所強調之應用之對象物不
    相同並非本事件關鍵之所在，本事件所應論究者應在於將引
    證案已揭示之相關習知技術手法應用於IC封裝基板及其中散
    熱片之切割以及切割後毛邊不會突出底面及減少切刀具之損
    耗，是否可輕易完成，而實質上其屬可輕易完成者，故系爭
    案仍不符合發明之進步性。
５、綜上所述，被告之原處分並無違法，爰請判決如被告答辯之
    聲明。
    理  由
一、按凡利用自然法則之技術思想之高度創作，而可供產業上利
    用者，固得依專利法第19條暨第20條第 1項之規定申請取得
    發明專利。惟如其發明「係運用申請前既有之技術或知識，
    而為熟習該項技術者所能輕易完成時」，仍不得依法申請取
    得發明專利，復為同法第20條第2項所明定。
二、本件第00000000號「一種高散熱型積體電路封裝基板之製程
    」發明專利申請案（即系爭案），其係包括：(a) 提供一散
    熱板以及一整片完成前段製程之積體電路封裝基板，於該整
    片完成前段製程之積體電路封裝基板形成一晶片置放區；(b
    )將該散熱板與該積體電路封裝基板相結合；(c)將所述之基
    板面貼上一保護層；(d) 將所述散熱板面貼上一層光阻層；
    (e)該散熱板形成至少一切割溝槽；(f)移除所述光阻層；(g
    )去除該基板面之保護層；(h)依切割溝槽之位置切割定義出
    所述散熱板與積體電路封裝基板，完成所述高散熱型積體電
    路封裝基板。或包括：(a) 提供一散熱板以及一整片完成前
    段製程之積體電路封裝基板，於該整片完成前段製程之積體
    電路封裝基板形成一晶片置放區，且將該散熱板之一面上貼
    一層光阻層；(b)該散熱板形成至少一切割溝槽；(c)移除所
    述光阻層；(d) 將該散熱板與該積體電路封裝基板相結合；
    (e) 依切割溝槽之位置切割定義出所述散熱板與積體電路封
    裝基板，完成所述高散熱型積體電路封裝基板。本件被告再
    審查核駁理由略以，技術方法上，系爭案之實質技術特徵，
    如其說明書第 6頁所強調者，係對貼在散熱板上之光阻層進
    行曝光，顯影及蝕刻以定義出切割槽，用以供後續之切割作
    業之依據。而其訴求之目的，如其說明書第 3頁所述者，在
    於可避免切割散熱板時產生不平整之銳利毛邊而無法使用。
    相較之下，初審引證之西元1999年2月16日公開之美國第000
    0000號「SEMICONDUCTOR DEVICE WITH PLATED HEAT SINK」
    專利案（即引證案），其亦是在一晶圓基板上形成第一及第
    二晶片分割用之切割槽，其分別形成於基板之上下主面上且
    互相對應，該晶片分割用切割槽亦可使該基板在切割後產生
    之毛邊不會朝向基板之底面突出而使晶片無法使用，即無法
    與晶片載體結合。故兩案所運用之技術與知識係相同者，所
    訴求之切割後不會產生突出於被切割板之底面而妨害其後續
    之加工作業之功效亦是相同者。兩案之差異甚微，僅在該技
    術所應用之對象由晶圓基板變更成散熱板而已。原告申復說
    明並無實質上全新之技術論點，系爭案實質技術特徵之所在
    ，亦即其設計目的所對應之實質技術內容之所在，僅係在散
    熱板上形成分離用之溝槽，藉此在沿著該溝槽切割而分離後
    ，不會在散熱板之切割處產生毛邊。至於各獨立項中界定之
    IC與基板之封裝，IC封裝基板與散熱板之結合，利用光阻層
    以曝光及顯影方式界定溝槽圖形，以蝕刻方式形成該分離用
    溝槽，及最後之切割該散熱板之該溝槽而分離之，其等均是
    已習用之技術，並非系爭案所全新揭示者，亦已可見之於例
    如其說明書中引述之先前技術例之中。相較之下，初審引證
    之美國專利第0000000號之摘要中即已述明， 其在晶圓之正
    面及背面上互相對面之區域形成第一及第二晶片分離用溝槽
    ，並在形成相關疊層後切割該晶片分離用溝槽；該引證案亦
    強調其藉此可使晶圓在切割時產生之毛邊不會自晶圓之背面
    突出，使得切割後之晶片可與其載具形成良好之結合。故在
    設計目的、實質之技術手法及產生之功效上該引證案與系爭
    案仍是相同者，其間之細微差異僅在於切割之對象由晶圓置
    換成散熱板而已。故系爭案仍是運用申請前既有之知識或技
    術，而為熟習該項技術者所能輕易完成者，不具進步性，乃
    為「本案應不予專利」之處分。原告不服，循序提起訴願及
    本件行政訴訟。
三、原告於本件行政訴訟中執前詞訴稱，引證案及系爭案之標的
    「半導體晶圓本身」與「欲封裝由半導體晶圓分割之單顆晶
    片的封裝基板」係分屬不同之技術領域，二者所要求之技術
    支援及設備完全不同，且其於技術訴求上存有極大之差異，
    非如原處分所述僅有細微差異。引證案之形成「第一分隔溝
    槽、相對於第一分隔溝槽之第二分隔溝槽以及散熱層上之中
    空區」製程，遠較系爭案之「僅先定義出散熱板之切割溝槽
    」製程困難且精密度要求更高，自難據非屬相同技術領域之
    引證案以為核駁系爭案之依據。又引證案之技術特徵在於三
    道步驟：「形成第一分隔溝槽於半導體晶圓之正表面上」、
    「形成第二分隔溝槽於第一分隔溝槽之相對面位置之晶圓背
    表面上」，以及「沈積成長散熱層於晶圓背表面上」；系爭
    案則係「先定義出散熱板之切割溝槽」、「使得切割標的物
    由兩主體元件驟降為單一元件，亦即封裝基板」，二者之技
    術手段完全不同。另引證案之切割步驟係以「晶圓正表面上
    第一分隔溝槽」為其基準進行之，亦與系爭案以「散熱板上
    之切割溝槽」為基準進行者截然不同；而系爭案設計之散熱
    板上「可作為切割基準之切割溝槽」乃為其發明所在，其僅
    需切割「單一封裝基板本體」而已，引證案並未觸及系爭案
    之發明精神，自不足以證明系爭案不具進步性。系爭案先將
    準備一整片完成前段製程之封裝用基板，以及一將與該封裝
    用基板結合之定義出對位處之散熱板；相較於該封裝用基板
    而言，散熱板已先行定義出切割溝槽；因此於進行最後之切
    割動作時，可免去單顆積體電路晶片切割時，須同時切割厚
    金屬散熱層之困擾。故即使對具相當厚度之散熱板，亦可使
    其散熱板周緣非常平整而無雜亂毛邊之產生，減少再處理之
    機械設備及刀具成本，自具進步性云云。惟查：
１、系爭案之實質技術特徵係對貼在散熱板上之光阻層進行曝光
    ，顯影及蝕刻以定義出切割槽，用以供後續切割作業之依據
    ；而其訴求之目的則在於可避免切割散熱板時產生不平整之
    銳利毛邊而無法使用。引證案亦在其晶圓之正面及背面上互
    相對面之區域分別形成第一及第二晶片分離用溝槽，並分別
    在該溝槽內形成一金屬化層，之後在切割該晶圓之該溝槽而
    形成半導體晶片，且亦強調該晶圓切割後產生之毛邊不會自
    晶圓之背面突出，而可確保半導體晶片與晶片載體間之良好
    接合，具有高可靠性及良好之熱分散特性。二者相較，引證
    案實已具有系爭案所強調之分離用溝槽之形成之相關製程；
    且在設計目的上，引證案中實際所須切割之分離用溝槽所在
    部位之晶圓厚度亦相對較整片厚度為小，且亦可減少切割刀
    具之損耗，而可大幅降低切割之成本，故引證案在相關之技
    術與知識之運用上，均與系爭案專利說明書第3頁、第4頁及
    第 9頁中所強調者相同，二者差異甚微，不同之處僅在於該
    相關之技術所應用之對象由晶圓變成IC封裝基板及其中散熱
    片部分而已，故系爭案為運用既有之技術或知識，而為熟習
    該項技術者所能輕易完成者，不具進步性。
２、原告強調引證案與系爭案在細部製程上之差異，但系爭案並
    非以不具新穎性被核駁，故引證案與系爭案在整體上是否相
    同，並非本事件所應論究之所在；本事件所應論究者應是其
    運用之技術與知識是否已習知，以及其單純地由晶圓基板之
    切割變更至IC封裝基板及其中之散熱片之切割是否可輕易完
    成；而如上所述可知，系爭案不具相對之進步性。又原告所
    強調之應用之對象物不相同並非本事件關鍵之所在，本事件
    所應論究者應在於將引證案已揭示之相關習知技術手法應用
    於IC封裝基板及其中散熱片之切割以及切割後毛邊不會突出
    底面及減少切刀具之損耗，是否可輕易完成，而實質上其屬
    可輕易完成者，故系爭案仍不符合發明之進步性。
四、綜上所述，原告之陳詞均不可採，則被告所為「本案應不予
    專利」之處分，揆諸首揭規定，並無違誤，訴願決定予以維
    持，亦無不合。原告徒執前詞，訴請撤銷訴願決定及原處分
    ，並命被告重為准予專利之處分，均無理由，應予駁回。
五、本件事證已臻明確，兩造其餘攻擊防禦方法均與本件判決結
    果不生影響，故不逐一論述，併此敘明。
據上論結，本件原告之訴為無理由， 爰依行政訴訟法第98條第3
項前段判決如主文。
中　　華　　民　　國　　94　　年　  10  　月　　12  　日
   　　　　　                第四庭審判長法  官 徐瑞晃
             　　　　　                  法  官 李得灶
                       　　　　　        法  官 吳慧娟
上為正本係照原本做成。
如不服本判決，應於送達後20日內，向本院提出上訴狀並表明上
訴理由，如於本判決宣示後送達前提起上訴者，應於判決送達後
20日內補提上訴理由書（須按他造人數附繕本）。
中　　華　　民　　國　　94　　年　  10  　月　　12    日
                                         書記官 劉道文
